【裁判字號】    98,上更(一),44
【裁判日期】    980714
【裁判案由】    違反毒品危害防制條例
【裁判全文】
臺灣高等法院高雄分院刑事判決      98年度上更(一)字第44號
上  訴  人
即  被  告  甲○○
                    現於臺灣高雄戒治所
選任辯護人  柳聰賢律師
上列上訴人因違反毒品危害防制條例等案件，不服臺灣高雄地方
法院97年度訴字第822 號中華民國97年5 月9 日第一審判決（起
訴案號：臺灣高雄地方法院檢察署96年度偵字第36041 號），提
起上訴，經判決後，由最高法院發回更審，本院判決如下：
    主  文
上訴駁回。
    事  實
一、甲○○前因違反毒品危害防制條例案件遭原審法院通緝，甲
    ○○明知海洛因係毒品危害防制條例所規定之第一級毒品，
    依法不得意圖販賣、持有，竟為供自己施用，於96年12月15
    日22時許，在高雄市前鎮區「美麗四季」旅館前，向姓名、
    年籍不詳，綽號「阿中」之成年男子，以12萬元之代價販入
    海洛因35包（合計驗後純質淨重42.67 公克）而持有之。甲
    ○○除將持有之海洛因供己施用外，竟另行起意將其原購得
    擬供己施用之海洛因，以販售與不特定人獲利之犯意，於同
    年月15日至同年月18日間某時，將上開海洛因，藏置於其所
    有車牌號碼YI-1598 號自用小客車內方向盤旁之置物盒內，
    伺機出售以牟利。嗣於96年12月18日16時45分許，甲○○駕
    駛上開自用小客車，行經高雄市○○區○○路187 號前，因
    形跡可疑為警盤查，經甲○○同意對車輛進行搜索，扣得上
    開海洛因35包，始悉上情。
二、案經高雄市政府警察局三民第二分局報請臺灣高雄地方法院
    檢察署檢察官偵查起訴。
    理  由
壹、程序方面:
一、被告以外之人於審判外之言詞或書面陳述，除法律有規定者
    外，不得作為證據；又被告以外之人於審判外之陳述，雖不
    符刑事訴訟法第159 條之1 至第159 條之4 之規定，而經當
    事人於審判程序同意作為證據，法院審酌該言詞陳述或書面
    陳述作成時之情況，認為適當者，亦得為證據，刑事訴訟法
    第159 條第1 項、第159 條之5 定有明文。本件檢察官、被
    告及辯護人就本判決所引用各項證據之證據能力均明示同意
    有證據能力，本院認該具有傳聞證據性質之證據，並無任何
    違法取證之不法情形，以之作為證據使用係屬適當，自得採
    為認定事實之證據。
二、另按鑑定人由審判長、受命法官或檢察官就下列之人選任1
    人或數人充之：一就鑑定事項有特別知識經驗者。二經政府
    機關委任有鑑定職務者；鑑定之經過及其結果，應命鑑定人
    以言詞或書面報告；法院或檢察官得囑託醫院、學校或其他
    相當之機關、團體為鑑定，或審查他人之鑑定，並準用刑事
    訴訟法第203 條至第206 條之1 規定，刑事訴訟法第198 條
    、第206 條第1 項、第208 條第1 項分別定有明文。對於司
    法警察機關調查中之案件，或有量大或急迫情形，為因應實
    務現實需求，認為當然有鑑定之必要者，基於檢察一體原則
    ，得由該管檢察長對於轄區內之案件，以事前概括選任鑑定
    人或囑託鑑定機關（團體）之方式，俾便轄區內之司法警察
    官、司法警察對於調查中之此類案件，得即時送請事前已選
    任之鑑定人或囑託之鑑定機關（團體）實施鑑定。查獲自被
    告之海洛因35包，經送法務部調查局鑑定，該局97年1 月14
    日調科壹字第09723002670 號鑑定書，雖係被告以外之人於
    審判外之書面陳述，然係檢察機關概括委託法務部調查局鑑
    定後所製作之鑑定報告，為刑事訴訟法第159 條第1項 所指
    例外情形，應有證據能力。
三、傳聞法則乃對於被告以外之人於審判外之言詞或書面陳述，
    亦即針對被告以外之人於審判外以言詞或書面所為之供述證
    據而為規範。扣案物品即查獲自被告之海洛因35包，係以物
    品之存在本身做為證明事實之證據；卷附現場蒐證照片，乃
    以科學、機械之方式，對於所拍攝內容所為忠實且正確之記
    錄，上開物品、照片在性質上亦非供述證據，無刑事訴訟法
    第159 條第1 項規定之適用。
貳、實體方面:
一、訊據上訴人即被告甲○○固坦承於上開時、地，以12萬元代
    價向「阿中」取得海洛因35包，嗣於96年12月18日16時45分
    許為警查獲，並於上開自用小客車上扣得該批海洛因，惟否
    認意圖販賣而持有海洛因之犯行，辯稱：「本件扣案海洛因
    ，都是我自己要施用，沒有販買營利之意圖，我都將海洛因
    摻入香煙內施用，3 個小時施用1 次，1 天約施用5 至7 次
    ，1 天大約施用2 公克」云云。
二、經查：
  (一)被告甲○○於96年12月18日16時45分許，駕駛其所有車牌號
    碼YI-1598 號自用小客車，行經高雄市○○區○○路187 號
    前，因形跡可疑為警盤查搜索，於該汽車內方向盤旁之置物
    盒內，扣得其所藏置持有之第一級毒品海洛因35包，為被告
    所不否認，且有法務部調查局97年1 月14日調科壹字第0972
    3002670 號鑑定書1 紙附卷可稽，足見被告為警查獲時持有
    之物確為海洛因無誤。
  (二)被告被警查獲之後，於96年12月18日（假冒「林皆宗」名義
    ）應訊時，陳稱：「扣案毒品係我於96年12月15日22時許，
    在高雄市前鎮區『美麗四季』旅館前，以12萬元代價，向姓
    名、年籍不詳，綽號『阿中』之成年男子購得，都是『阿中
    』主動聯絡我，我不知道『阿中』之年籍資料」等語（見警
    卷第10頁），復於同年月19日檢察官偵訊時亦陳稱「毒品是
    購買取得」等語（見偵查卷第5 、21頁），嗣於原審法院訊
    問時改稱：「因『阿中』欠10幾萬元，故交付本件毒品以供
    抵債」云云（見聲押卷第5 頁），其就本件毒品取得原因改
    異前詞，已有疑義，又被告既不知悉「阿中」之年籍資料，
    豈有可能借貸十幾萬元予「阿中」，被告所辯顯與常理有違
    ，故本件扣案毒品應可認係被告向「阿中」購買無訛。
  (三)被告雖於歷次警偵訊及歷審法院審理時均辯稱扣案之海洛因
    ，係自己要施用云云，惟被告為警查獲時係違反毒品危害防
    制條例之通緝犯，依理其行事上本應力求低調以避免遭警查
    獲，然被告自稱「我當日是要開車去找保養廠，毒品都隨身
    攜帶」等語（見偵查卷第5 頁），渠竟將上開數量非微之海
    洛因置於自用小客車上，隨身攜帶，無懼警方之查緝，而持
    有之海洛因已分裝為35包，警秤毛重82.85 公克，顯已超過
    其攜帶毒品供己外出施用所需之可能數量，且揆諸扣案海洛
    因分裝方式為：其中每包約毛重4 公克餘者有6 包、每包約
    毛重2 公克餘者，有14包、每包約毛重1 公克餘者有10包、
    每包毛重未滿1 公克者有4 包，其餘1 包毛重8 公克餘，有
    扣押物品目錄表及照片在卷可佐（見警卷第17-20 、35頁）
    ，觀其包裝顯然有規格之分，而非隨意分裝，而被告當時具
    有通緝犯之身分，卻持有如此數量龐大之毒品，苟非確有販
    售他人藉此獲利之意圖，何以冒此等風險，足見被告持該等
    毒品伺機出售販賣予他人之意圖已至為灼然。況如上所述，
    分裝有不同等級重量，衡諸一般常情，倘欲供己施用，因毒
    品昂貴，應不分裝，以免耗損，且不可能全部隨車或隨身攜
    帶，徒增被查獲之風險。若為外出方便施用而分裝及攜帶，
    理當概依自己每次施用份量分裝，且仍不可能全部隨車或隨
    身攜帶，徒增被查獲之風險。而扣案第一級毒品海洛因分裝
    成不同等級重量，即與供自己施用之常情不符，顯係依不同
    購毒者之需求，即所欲購買之分量價格，而預先為不同等級
    重量之分裝。另參以被告倘為供己施用，豈有於買入後已隔
    3 日，將第一級毒品海洛因35包全數隨身攜帶之必要？從而
    ，被告辯稱扣案第一級毒品海洛因35包係購入供己施用等語
    ，顯係卸責之詞，無可採取。本案雖未查獲電子磅秤、分裝
    袋或其他可供賣出毒品所使用之任何器具，但上揭扣案之毒
    品，已分裝妥適，如再將常用之電子磅秤、分裝袋等工具亦
    併同隨身攜帶，殊為累贅，徒增查獲之風險，此外上揭多數
    不同等級包裝各情，苟係僅供自己施用，以其亦未見其隨身
    攜帶分裝杓，如何適量勻取裝填香煙，以遂急需。所辯不合
    常情，自非可信。
  (四)選任辯護人柳聰賢律師請求向國立台灣大學醫學院附設醫院
    函查「以摻入香煙燃燒方式吸食海洛因，每枝香煙每次須摻
    入多少重量海洛因？海洛因經燃燒，間歇吸用，其成分會有
    多少隨燃燒而揮發？能經吸用之成分約有多少？經吸食後約
    有多少成分會進入人體？正常人以此一方式一天吸用之海洛
    因重量約有多少？如係藥癮重者，以此方式一天耗用海洛因
    之重量為何？以此方式吸用海洛因之最低致死劑量係多少重
    量？」其待證事項乃「因燒煙方式係經由呼吸道施用，會有
    相當耗費，故其施用必較其他施用方式高，足證吸煙方式所
    耗毒品量較高，被告持有35包毒品，客觀上未逾合理持有範
    圍。」；經國立台灣大學醫學院附設醫院函轉國立台灣大學
    醫學院鑑定，國立台灣大學醫學院鑑定單位表示意見謂「本
    委託鑑定工作難以試驗動物（即體內試驗）為之。如擬進行
    該鑑定工作，建議以模擬體內試驗方式進行，即『以自動吸
    煙設備模擬人體吸食行為。將吸入之物資加以分析其含海洛
    因之量。上述吸食之量視為經肺部達到體內的量，據此估量
    其衍生之藥效。』。據悉藥物食品檢驗局有白動吸煙設備，
    並可測試海洛因含量。因此可尋求該單位協助進行所委託案
    件。」，有國立台灣大學醫學院98年5 月1 日 (98) 醫秘字
    第1425號函可稽。嗣經行政院衛生署藥物食品檢驗局98年5
    月18日藥檢壹字第0980009895號函又轉薦行政院衛生署管制
    藥品管理局處理，據該局98年5 月27日管檢字第0980005131
    號函稱「... 二目前查無成癮者以摻入香菸方式施用海洛因
    之劑量等相關文獻。根據Cook 1991 年發表之研究，指出海
    洛因以香菸方式吸食，其生體可用率為21% ，而直接將海洛
    因以錫箔加熱，吸食其煙霧之方式則為37% (一 般以靜脈注
    射之生體可用率為100%) 。三另依據Clarkes   Analysis
    of Drugs and Poisons第三版記述，海洛因之最低致死劑量
    為200 毫克，若單次施用超過該量，即有致命之可能。惟久
    用成癮者會產生耐藥性，其程度依個人體質、使用頻率與接
    觸時間之長短等因素而異，可使其致死劑量可能增至數倍或
    十倍。四文獻有關之報告，因研究對象、施用劑量、實驗條
    件或研究角度等不同，結果及呈現方式亦不同，故參考文獻
    之資料，仍須依個案做研判。」
  (五)被告雖供稱查扣之海洛因供己施用，都將海洛因摻入香煙內
    施用，1 天約施用5 至7 次，每日用量約2 公克云云，然海
    洛因以煙吸方式，約每4 小時使用15至20毫克，效期為3 至
    5 小時，最低致死劑量（即一次施用該量即可能致死）約為
    200 毫克，此為一般審判實務所習知之濫用毒品常識，並有
    行政院衛生署管制藥品管理局93年12月22日管宣字第093001
    2251號函影本在卷可參（見原審卷第31-32 頁）。另據行政
    院衛生署管制藥品管理局91年9 月19日管檢字第109904號函
    、91年2 月1 日管檢字第102579號函、90年12 月4日管檢字
    第100412號函所載：「海洛因一般劑量為每4 小時施用5 至
    10毫克（純品）；其最低致死劑量為200 毫克，若單次施用
    超過該劑量，即有致命之可能。但久用成癮者會產生耐藥性
    ，其程度依個人體質、使用頻率與接觸時間之長短等因素而
    異，可使其致死劑量增至數倍或10倍以上。」；1 公克為10
    00毫克，依被告上揭所述，3 個小時施用1 次，1 天約施用
    5 至7 次，1 天大約施用2 公克，即其每天施用量為2000毫
    克，正符最高致死劑量。準此，若依被告前開所述，其每天
    施用2 公克，即2000毫克，則依其每日施用7 次計算，每1
    次施用量逾285 毫客（2000毫克÷7 次＝285.71毫克），遠
    超過海洛因一般單次施用劑量14倍以上（285 ÷20＝14.25
    ），若以該最小致死量計算，被告所稱每次之施用量均大於
    最小致死量，每日之施用量高達最小致死量10倍以上，被告
    所辯顯與常情相悖，不足採信。所述自用各情，明顯虛誇不
    實。被告既云其施用第一級毒品海洛因1 次大約0.3 公克即
    300 毫克，亦逾單次施用最低致死劑量1.5 倍，更何況其每
    天施用7 次。縱其為久用成癮而產生耐藥性者，其程度依個
    人體質、使用頻率與接觸時間之長短等因素，其致死劑量增
    至數倍或10倍以上之標準衡之，亦不可能存活。益徵其前述
    有用毒品之習性尚非不可採信，惟其所謂每日施用毒品之次
    數（7 次）及分量（每次300 毫克，每日合2100毫克），誇
    大不實。
  (六)又扣案海洛因以包裝袋分裝成35包，驗後純質淨重42.67 公
    克（42670 毫克），未見有任何特殊防潮措施，有卷附照片
    （見警卷第35頁）可證，若依其所辯：「3 個小時施用1 次
    ，1 天約施用5 至7 次，1 天大約施用2 公克」云云。則21
    .335 日 （42670 ÷2000＝21.335）可用罄。但此種施用量
    ，顯不合常情，而必成貧弱病夫危及生命。且海洛因物稀價
    高，且台灣地區氣候溫熱潮濕，易導致海洛因降解，不易保
    存，被告豈有可能單純僅為供自己施用，即一次花費鉅資購
    入大量之海洛因，購入後復未為任何防潮措施，而甘冒毒品
    招致受潮耗損之風險。又海洛因為政府相關治安機關查緝甚
    嚴之毒品，取得不易且違法，因而價格高昂，購買者錙銖必
    較，衡諸毒品經分裝後必有微量毒品將殘餘包裝內，故分裝
    越多，勢必損耗越多，則若經過度分裝，無異將喪失減損毒
    品之實際份量，然查獲之毒品於查獲時即已分裝完成，其中
    海洛因部分更經分裝成35小包，業如前述，顯非單純為供己
    施用或為攜帶方便而分裝。
  (七)邇來政府為杜絕毒品氾濫，毒害人民甚深，再三宣導教民眾
    遠離毒品、媒體之報導既深且廣，對於毒品之禁絕，應為民
    眾所熟悉。又政府對於查緝施用、轉讓及販賣毒品無不嚴格
    執行，且販賣毒品罪更係重罪，設若無利可圖，衡情一般持
    有毒品者，當不致輕易將持有毒品交付他人。衡諸事理，第
    一級毒品海洛因係價格極為昂貴之毒品，且無論轉讓或販賣
    營利，刑責均屬重大，被告既施用毒品成習，所耗不貲，坐
    食山空，為以毒養毒，唯有將其所有高純度之第一級毒品海
    洛因羼入糖粉攪拌稀釋虛增其分量，另行分裝成小包裝，備
    以販賣以求財源，堪認被告係基於販賣以營利之意圖，而稀
    釋虛增其分量及分裝成小包裝。是故係意圖販賣而持有第一
    級毒品海洛因。
  (八)綜上所述，被告意圖販賣而持有海洛因之犯行，堪予認定。
三、查海洛因為毒品危害防制條例第2 第2 項第1 款所稱之第一
    級毒品。按販賣毒品罪，係行為人明知其為毒品，意圖營利
    ，而將毒品購入或賣出，有一於此，其犯罪即屬完成，不必
    二者兼備；此與意圖販賣而持有毒品罪，係指行為人以意圖
    販賣營利以外之原因而持有毒品，其後始起意營利販賣者，
    並不相同（最高法院92年台上字67號判決參照）。是行為人
    若基於販賣營利以外之原因而持有毒品，其後始起意營利販
    賣者，雖不構成販賣毒品罪，然仍應成立意圖販賣而持有毒
    品罪。茲尚無證據證明被告曾將第一級毒品海洛因賣出，亦
    無從證明被告基於營利之意思，購入第一級毒品海洛因。核
    被告所為，係犯毒品危害防制條例第5 條第1 項之意圖販賣
    而持有第一級毒品罪。公訴意旨雖認被告係基於販賣海洛因
    以營利之意圖而購入海洛因，惟被告意圖販賣而持有大量第
    一級毒品海洛因，已如前述，被告自承扣案海洛因係其1 次
    購入，並有施用第一級毒品海洛因之習慣，衡以被告此次查
    獲後採尿送鑑定結果呈嗎啡陽性反應，有高雄市立凱旋醫院
    96年12月31日濫用藥物尿液檢驗報告（見原審卷第56頁）在
    卷可稽，且本件並無磅秤、簿冊等販賣毒品者常用之工具等
    物扣案可佐，則本件無極積證據足資證明被告於購毒之初即
    係基於販賣毒品以營利之意圖，惟其基本事實同一，法院自
    得變更起訴法條加以審理。被告意圖販賣而持有第一級毒品
    ，未及賣出即被查獲，尚未造成實害，查獲之數量為海洛因
    35包（合計驗後純質淨重42.67 公克），與販賣毒品大盤業
    者不可比擬，倘對其意圖販賣而持有第一級毒品之犯行科以
    法定最輕刑之10年以上有期徒刑，衡情猶嫌過重，尚非無可
    憫恕之處，爰依刑法第59條規定，予減輕其刑。
四、原審就此部分，依毒品危害防制條例第5 條第1 項、第18條
    第1 項前段，刑法第11條、第59條，並審酌被告因有施用毒
    品之惡習，當知毒品對於人體身心之殘害頗大，竟為求獲利
    而持毒品尋覓買主，助長毒品氾濫，危害國民身心甚詎，查
    扣之毒品數量非微，如經販售，獲利頗豐，將造成社會治安
    之敗壞，惟尚未販出，所生損害非鉅，又被告犯罪猶飾詞否
    認意圖販賣而持有第一級毒品犯行，未見悔悟，量處有期徒
    刑7 年。扣案海洛因35包（合計驗後純質淨重42.67 公克）
    ，係查獲之第一級毒品，應依毒品危害防制條例第18條第1
    項前段之規定，諭知沒收銷燬之；並敘明另扣案手機2 支，
    無證據證明為犯罪所用；扣案之甲基安非他命與本件無關，
    爰均不另宣告沒收等語。此部分認事用法尚無不合，量刑亦
    稱妥適，被告上訴意旨否認犯罪，空言指摘原判決不當，並
    無可取，為無理由，應予駁回。
五、被告另被訴偽造文書部分，已經判決確定，不另論列，附此
    敘明。
據上論斷，應依刑事訴訟法第368 條，判決如主文。
本案經檢察官陳宗吟到庭執行職務。
中    華    民    國    98    年    7     月    14    日
                  刑事第二庭  審判長法  官  林正雄
                                    法  官  黃壽燕
                                    法  官  陳啟造
以上正本證明與原本無異。
如不服本判決應於收受本判決後10日內向本院提出上訴書狀，其
未敘述上訴理由者，並得於提起上訴後10日內向本院補提理由書
狀（均須按他造當事人之人數附繕本）「切勿逕送上級法院」。
中    華    民    國    98    年    7     月    14    日
                                    書記官  彭筱瑗
附錄本判決論罪科刑法條：
毒品危害防制條例第5 條第1 項
意圖販賣而持有第一級毒品者，處無期徒刑或10年以上有期徒刑
，得併科新臺幣7 百萬元以下罰金。


司法院資訊處製作；財團法人民間司法改革基金會備份。
